---
title: "Atividade em Sala - Resolução Q2"
author: "Discente Fernando Bispo, Discente Artur"
date: "`r format(Sys.time(), '%d %B, %Y')`"
output:
  pdf_document:
    toc: yes
  html_document:
    html_document: null
    highlight: textmate
    theme: flatly
    number_sections: yes
    toc: yes
    toc_float:
      collapsed: yes
      smooth_scroll: no
---

**Relatório de desenvolvimento e resolução da Questão 02 da atividade atribuida**

# Transformação dos dados

<!-- ### Bibliotecas utilizadas -->

<!-- Para possibilitar a tratativa e análise dos dados para obtenção da informação, se utilizou os seguintes pacotes: -->

```{r Bibliotecas, warning=FALSE, message=FALSE, echo=FALSE}
library(readxl) #Leitura de dados provenientes do Excel.
library(tidyverse) 
library(DT) #Geração de tabelas.
library(janitor) #Tratamento do BD.
library(patchwork)
```

## Importação do Banco de Dados

Com o objetivo de iniciar o tratamento do Banco de Dados (BD) é necessário a importação do mesmo em uma variável, possibilitando assim a sua manipulação.

```{r}
BD <- read_excel("Dados/endometriose.xls")
```

## Identificando as variáveis.

Após o processo de importação se faz necessário a identificação e a tipagem das variáveis a fim de determinar as manipulações necessárias para possibilitar a análise desejada.

```{r}
BD %>% names()
glimpse(BD)
```

## Modificação das variáveis.

Sendo variáveis categóricas ordinais faz-se necessário a mudança da categoria de texto e número para fator a fim de possibilitar sua correta utilização.

```{r}
BD <- 
  BD %>% 
    mutate(
      Dismenorréia = as_factor(Dismenorréia),
      AFSr = as_factor(AFSr)
    )
```

# Resolução da Questão 2a.

## Criação da tabela de contingência

Para a resolução da questão em seu ítem a, se faz necessário o estudo do comportamento de duas variáveis categóricas, e para que isso seja possível uma das opções é por meio da tabela de contingência ou tabela bivariada, na tentativa de identificar correlação entre as variáveis solicitadas possibilitando assim a resolução da questão.

```{r echo=FALSE}
#Q2a. VAs AFSr x Dismenorréia------------
#Cabeçalho personalizado: https://rstudio.github.io/DT/
colunas = htmltools::withTags(table(
  class = 'display',
  thead(
    tr(
      th(rowspan = 2, 'Gravidade da Endometriose'),
      th(colspan = 6, 'Níveis de Dor')
    ),
    tr(
    lapply(c("Nenhuma","Leve","Moderada","Intensa","*", "Total de Obs."), th)
    )
  )
))
BD %>%
  # filter(!is.na(AFSr)) %>% 
  group_by(Grupo) %>% 
  mutate(
    AFSr = forcats::lvls_revalue(AFSr, c("Nenhuma", "Mínima", "Média", "Moderada", "Elevada")),
    # Dismenorréia = forcats::lvls_revalue(Dismenorréia, new_levels = c("Dor Leve","Não Tem Dor","Dor Moderada","Dor Intensa","*")),
    Dismenorréia = forcats::lvls_reorder(Dismenorréia, c(2,1,3,4,5))
  ) %>%
  # count(AFSr) %>% 
  tabyl(AFSr, Dismenorréia) %>%
  adorn_totals("col") %>%  #Linha de totais.
  # # adorn_totals(c("row", "col")) %>%  #Linha de totais.
  adorn_percentages("row") %>%
  adorn_pct_formatting(digits=2) %>% 
  # adorn_title("top", row_name = "Gravidade", col_name = "Dor na Menstruação") %>% 
  DT::datatable(
    colnames = c("Gravidade da Endometriose" = 1, "Total de Observações" = 7), 
    container = colunas, 
    rownames = FALSE,
    caption = htmltools::tags$caption(#Possibilita a criação da legenda da tabele.
      style = 'caption-side: bottom; text-align: left;',
      'Tabela 1: ', htmltools::em('Comparativo percentual entre a Gravidade da Endometriose e os Níveis de Dor nos pacientes dos Grupos de Controle e Doentes.')
    )
  )
```

Em resposta a questão, conforme exposto na tabela é possível ver que **as pacientes que doentes apresentam sim mais dor que as pacientes não doentes**, pois dentre as pacientes não doentes, aproximadamente 67% não apresentam dor enquanto que 100% das pacientes doentes apresentam dor em intensidades variadas.

A análise feita conforme descrito acima foi por meio da tabela de contingência, em virtude de estar se tratando de variáveis categóricas, no intuito de se identificar correlação entre as variáveis.

## Questão 2b.

Obtendo medidas resumo da variável idade para pacientes dos grupos de controle e doente.

```{r Tratamento da VA PCRa, echo=FALSE}
#-------Implementando as modificações---------------------------
BD <- 
  BD %>% 
    mutate(#Modificando os dados da VA PCRa
      PCRa2 = stringr::str_replace(PCRa, "<", ""),
      PCRa2 = stringr::str_replace(PCRa2, ",", "."),
      PCRa2 = as.double(PCRa2),
      PCRa2 = if_else(PCRa2 == 0.5, 0.25, PCRa2)
    )
```

```{r Tabelas, echo=FALSE}
#----Q2b----
Rot_Idade = htmltools::withTags(table(
  class = 'display',
  thead(
    tr(
      th(rowspan = 2, 'Grupo de Pacientes'),
      th(colspan = 8, 'Idade dos Pacientes')
    ),
    tr(
      lapply(c("Min","Q1","Média","Md",  "Q3", "Max", "Var", "DP"), th)
    )
  )
))
BD %>% 
  group_by(Grupo) %>% 
  summarise(
    Min = min(Idade), 
    Q1 = quantile(Idade, .25),
    Media = round(mean(Idade),2), 
    Md = median(Idade), 
    Q3 = quantile(Idade, .75), 
    Max = max(Idade), 
    Var = round(var(Idade),2), 
    DP = round(sd(Idade),2)
  ) %>% 
  DT::datatable(
    rownames = FALSE, 
    container = Rot_Idade,
    caption = htmltools::tags$caption(#Possibilita a criação da legenda da tabele.
      style = 'caption-side: bottom; text-align: left;',
      'Tabela 2: ', htmltools::em('Medidas resumo e variabilidade da idade dos pacientes.')
    )
  )

#----VA PCRa----
Rot_PCRa = htmltools::withTags(table(
  class = 'display',
  thead(
    tr(
      th(rowspan = 2, 'Grupo de Pacientes'),
      th(colspan = 8, 'Concentração de Proteína C-reativa')
    ),
    tr(
      lapply(c("Min","Q1","Média","Md",  "Q3", "Max", "Var", "DP"), th)
    )
  )
))
BD %>% #Extraindo medidas resumo.
  group_by(Grupo) %>% 
  summarise(
    Min = min(PCRa2), 
    Q1 = quantile(PCRa2, .25),
    Media = round(mean(PCRa2),2), 
    Md = median(PCRa2),
    Q3 = quantile(PCRa2, .75),
    Max = max(PCRa2),
    Var = round(var(PCRa2),2), 
    DP = round(sd(PCRa2),2)
  ) %>% DT::datatable(
    rownames = FALSE, 
    container = Rot_PCRa,
    caption = htmltools::tags$caption(#Possibilita a criação da legenda da tabele.
      style = 'caption-side: bottom; text-align: left;',
      'Tabela 3: ', htmltools::em('Medidas resumo e variabilidade do Nível de Concentração de Proteína C-reativa dos pacientes.')
    )
  )
```

As idades do grupo de controle tem como média aproximadamente 35 anos, sendo que apenas 2 pessoas (13.3%) tem uma idade inferior ou igual a 30 anos.Também foi observado que a concentração de PCR em todas as pessoas do grupo controle foi inferior a 5.

As idades do grupo de doentes tem como média aproximadamente 31 anos, com 19 pessoas (54.3%) de idade inferior ou igual a 30 anos. Foi observado que 15 pessoas (42.9%) possui a concentração de PCR superior a 5, sendo que 6 tem idade superior a 30 anos (40%) e 9 inferior a 30 anos (60%). Também foi observado que 10 pessoas (28.6%), sendo 2 de idade superior a 30 anos (20%) e 8 superior a 30 anos (80%).

Pelos dados analizados, nem todas as pessoas doentes possuem PCR superior a 5, mas todas as pessoas observadas com PCR superior a 5 eram doentes. Também houve uma tendência para o PCR acima de 5 em pessoas de idade inferior a 30 anos, sendo que, quando o PCR é superior a 10, há uma predominância ainda maior de pessoas com idade inferior a 30 anos. No grupo de controle, houve pouca representatividade de pessoas com idade inferior a 30 anos, nos levando a questionar se, com um número maior de pessoas com idade inferior a 30 anos no grupo de controle iriamos obter algum caso de PCR superior a 5.

Para análise desses dados, foi considerado os valores "\<0,5" em PCR como 0,25 para facilitar a análise. Foi chegado a esse valor tirando a média entre 0 e 0,5.

```{r Histogramas, echo=FALSE}

P1 <- BD %>% #Histograma
  ggplot()+
  geom_histogram(
    aes(x = Idade), 
    binwidth = 2, 
    color = "white"
    ) + labs(
      y = "Frequência",
      title = "Histograma",
      subtitle = "Distribuição das idades dos pacientes."
      )
P3 <- 
  BD %>% 
    ggplot()+
    geom_histogram(
      aes(x = PCRa2), #fill = "blue", 
      binwidth = 3, 
      color = "white"
      ) + labs(
        x = "PCRa",
        y = "Frequência",
        title = "Histograma",
        subtitle = "Concentração de Proteína C-reativa"
      )

P1 + P3

```

É possivel verificar por meio da comparação dos Histogramas um comportamento assimétrico a direita para a variável PCRa, sendo que ambas as variávéis possui comportamento bimodal.

```{r Gráficos de Caixa, echo=FALSE}
P2 <- BD %>% #Boxplot
  group_by(Grupo) %>% 
  ggplot() +
  geom_boxplot(
    aes(
      y = Idade, 
      x = Grupo)
    ) + coord_cartesian(
      ylim = c(0,45)
      ) + labs(
        title = "Gráfico de Caixas",
        subtitle = "Comparativo entre as idades dos pacientes dos grupos de Controle e Doenetes."
      )

P4 <- 
  BD %>% 
    group_by(Grupo) %>% 
    ggplot() +
    geom_boxplot(
      aes(
        x = Grupo, 
        y = PCRa2)
      ) + coord_cartesian(
        ylim = c(0,45)
        ) + labs(
          y = "PCRa",
          title = "Gráfico de Caixas",
          subtitle = "Comparativo da Concentração de Proteína C-reativa entre os pacientes dos grupos de Controle e Doenetes."
        )

P2 + P4
```

```{r Gráficos de dispersão, echo=FALSE}
#----Gráfico de Dispersão entre as VAs Idade e PCRa a fim de identificar correlação.----
BD %>% 
  filter(Grupo %in%  c("Doente", "Controle")) %>% 
  ggplot() +
  geom_point(aes(x = Idade, y = PCRa2, color = Idade)) + 
labs(x = "Idade dos Paciente", #Insere os rótulos e títulos no gráfico
     y =  "Concentração de Proteína C-reativa",
     title = "Gráfico de dispersão",
     subtitle = "PCR x Idade dos pacientes por Grupo."
     ) +
coord_cartesian(ylim = c(0, 35)) + #Controla a escala do eixo y em coordenadas cartesianas.
facet_wrap(~Grupo, ncol = 2) #Possibilita colocar 2 gráficos por tela.
```

Na tentativa de identificar correlação entre as variáveis PCRa e Idade foi elaborado o diagrama de dispersão entre as variáveis levando em consideração os grupos e não foi identificada correlação por meio grafico, para constatar foi realizada a análise correlacional se obtendo o valor abaixo descrito ratificando a avaliação gráfica.

```{r Correlação, echo=FALSE}
cor(BD$Idade, BD$PCRa2)
```
